【裁判字號】    92,判,1268
【裁判日期】    920919
【裁判案由】    營利事業所得稅
【裁判全文】
最  高  行  政  法  院  判  決                  九十二年度判字第一二六八號
    上  訴  人  企冠機械股份有限公司
    代  表  人  甲○○
    被 上訴 人  財政部臺灣省中區國稅局
    代  表  人  許虞哲
右當事人間因營利事業所得稅事件，上訴人對於中華民國九十年十二月二十七臺中高
等行政法院九十年度訴字第一二七五號判決，提起上訴，本院判決如左：
    主  文
上訴駁回。
上訴審訴訟費用由上訴人負擔。
    理  由
本件上訴人於民國八十五年九月一日申請歇業，未依限辦理八十五年度營利事業所得
稅決算及清算申報，經被上訴人所屬大屯稽徵所分別依查得資料核定全年決算所得額
新臺幣（下同）一一、三九八、三六九元及清算所得額二一、四七○、一五五元，應
補稅額為一、七四七、四六四元及二、七七五、○九一元。上訴人不服，就決算申報
營業成本、營業費用及清算所得等部分循序提起行政訴訟，主張：關於決算所得額部
分，上訴人前於復查程序時，即已提出日記簿、總分類帳、存貨簿、生產紀錄簿、銷
貨統一發票存根、傳票、憑證、營業稅自動報繳繳款書等帳簿文件供查核，被上訴人
稱上訴人未提供帳簿文件調查云云，顯與事實不符，其逕依同業利潤標準核，於法不
合。關於清算所得部分，企業歇業處理餘存貨物係以淨變現價值認定，被上訴人以上
訴人八十四年一月一日之帳面價值為存貨變現成本，存貨變現收入則以同業利潤率核
定存貨變現收益，非以八十五年八月三十一日之存貨為存貨變現成本，不符財務會計
準則對所得之衡量及損益之認定。又上訴人公司之土地價值在帳面上為六一、四九一
、八五九元，於公司出現週轉不靈時，連同建築物帳面價值一四、四一二、五八一元
抵償原積欠銀行之借款六八、四三一、二三七元，並無利益，且尚有七、四七三、二
○三元之損失。其他固定資產，部分遭債權人搬走，剩餘部分已屆使用耐用年限亦無
價值，無出售利益所得，為此訴請撤銷訴願決定及原處分。
被上訴人則以：上訴人於八十五年九月一日申請歇業，被上訴人依據臺灣臺中地方法
院（下稱臺中地院）民事庭八十五年十二月六日中院全民新八十五中司六五字第八○
七五七號函知悉上訴人已進行清算程序，乃於八十六年五月二十四日送達決清算申報
提示通知書，通知依限辦理決、清算申報，惟仍未見申報。被上訴人依法就營業稅轉
檔資料，按行業代號二七一三─一二同業利潤淨利率核定全年所得額為一一、三九八
、三六九元，並依躉售物價指數調整核定其資產變現價值據以核定清算所得為二一、
四七○、一五五元。上訴人主張決算部分原核定成本費用偏低及清算所得偏高等情，
經查上訴人已自承部分帳證非因遭受不可抗力災害而滅失，無法提供查核，且經於八
十八年五月二十四日到被上訴人處說明其確無法提供案關帳證供核。另於訴願時經被
上訴人於八十八年八月二十四日以中區國稅法字第八八○○四六一二一號函請提供當
年度帳證供核，上訴人雖於同月三十一日提示部分帳證，然經被上訴人初步查核後，
於八十九年一月十日以中區國稅法字第八九○○○○六四一號函再請上訴人補具當年
度其他相關帳證供核。其間上訴人雖於同年月十七日又補提部分帳證，惟亦借回於八
十八年八月三十一所提示之全數傳票以便其重新編製表冊。被上訴人復於八十九年二
月十五日以中區國稅法字第八九○○○六六八○號函請上訴人儘速提供所需表冊憑證
供核，惟迄未提示，致被上訴人無從審酌，是上訴人既無法提示帳簿憑證供核，所訴
委無足採。又上訴人已進行清算程序，卻未依限辦理營利事業所得稅清、決算申報，
經被上訴人通知辦理仍未見申報，被上訴人爰依規定以查得資料依同業利潤標準核定
其所得，並無不合。另上訴人指摘被上訴人對其清算所得之核定，查被上訴人在復查
及訴願階段均請上訴人依其主張，提示帳證供核，惟上訴人未能提示。有關存貨之變
現收入部分，被上訴人係以上訴人八十四年度營利事業所得稅結算申報書所載之期末
存貨，亦即八十五年度之期初存貨（而非上訴人所稱八十四年一月一日之存貨），並
加減上訴人本年度進銷情況後，因差異極小，方以期初存貨為基礎計得其存貨變現收
入。另固定資產之變現收入，亦因無帳證可稽，遂依查得資料核定其清算所得，亦無
不合等語，資為抗辯。
原審斟酌全辯論意旨及調查證據結果，以：按「稽徵機關進行調查或復查時，納稅義
務人應提示有關各種證明所得額之帳簿、文據；其未提示者，稽徵機關得依查得資料
或同業利潤標準，核定其所得額。」「本法第八十三條所稱之帳簿文據，其關係所得
額之一部或關係課稅年度中某一期間之所得額，而納稅義務人未能提示者，稽徵機關
得就該部分依查得之資料或同業利潤標準核定其所得額。」分別為所得稅法第八十三
條第一項及同法施行細則第八十一條所明定。所謂未提示兼指帳簿文據全部未提示或
雖提示而有不完全、不健全或不相符者均有其適用（改制前行政法院六十一年度判字
第一九八號判例參照）。本件上訴人於八十五年九月一日申請歇業，被上訴人依據臺
中地院民事庭八十五年十二月六日中院全民新八十五中司六五字第八○七五七號函知
悉上訴人已進行清算程序，乃於八十六年五月二十四日送達決、清算申報提示通知書
通知依限辦理決清算申報，惟未見申報。乃就營業稅轉檔資料，按行業代號二七一三
─一二同業利潤標準淨利率核定全年決算所得額一一、三九八、三六九元，並依躉售
物價指數調整核定其資產變現價值據以核定清算所得二一、四七○、一五五元。上訴
人不服，主張決算部分原核定成本與費用偏低及清算所得偏高云云，然其復查理由已
自承「部分帳證滅失，無法提供查核」，且經於八十八年五月二十四日到被上訴人處
說明其確無法提供案關帳證供核。被上訴人駁回復查申請後，上訴人訴願時復執前詞
，要求重新核實認定，經被上訴人於八十八年八月二十四日以中區國稅法字第八八○
○四六一二一號函請提供當年度帳證（含營業成本、營業費用及清算所得等項目之相
關憑證及證明文件）。上訴人雖於同月三十一日提示部分帳證，然經被上訴人初步查
核後，於八十九年一月十日以中區國稅法字第八九○○○○六四一號函再請上訴人補
具當年度其他相關帳證（含物料進耗存明細表、八十五年八月三十一日之銀行存款證
明書及應收帳款明細帳、預付購置設備款明細內容、加工合約及相關拖工單、其他損
失內容及依據）供核，其間上訴人雖於同年月十七日又補提部分帳證，惟亦借回於八
十八年八月三十一所提示之全數傳票以便其重新編製表冊。被上訴人復於八十九年二
月十五日以中區國稅法字第八九○○○六六八○號函請上訴人儘速提供所需表冊憑證
（應提帳證與上開八十九年一月十日函同）供核，惟迄未提示，致無從審酌等情，有
前舉各函及上訴人復查申請書、訴願書在卷可稽。是上訴人既無法提示帳簿憑證供核
，原處分依查得之資料核定上訴人全年決算及清算所得，並分別補徵稅額，揆諸首揭
規定及說明，核無違誤，復查及訴願決定遞予維持，亦無不合等為其判斷之基礎，而
駁回上訴人之訴，於法無違。
上訴人前雖提出傳票、分類帳，但於被上訴人查核完畢前即已借回，未再提出，即難
謂已提出，其並執陳詞主張所提供之部分帳證，已足供查核，係就原審取捨證據，認
定事實之職權行使，指摘原判決未當，聲明廢棄，非有理由，應予駁回。
據上論結，本件上訴為無理由，爰依行政訴訟法第二百五十五條第一項、第九十八條
第三項前段，判決如主文。
中    華    民    國    九十二      年      九        月      十九      日
                    最 高 行 政 法 院  第 一 庭
                                審 判 長 法  官      黃  綠  星
                                         法  官      高  啟  燦
                                         法  官      蔡  進  田
                                         法  官      黃  璽  君
                                         法  官      廖  宏  明
右  正  本  證  明  與  原  本  無  異
                                         法院書記官  邱  彰  德
中    華    民    國    九十二      年      九        月      十九      日


司法院資訊處製作；財團法人民間司法改革基金會備份。
